---
title: "01_Introducción_y_Estadística_Descriptiva"
format:
  html:
    toc: true
    toc-title: "Contenido"
    smooth-scroll: true
    code-fold: false
    code-copy: true
execute:
  echo: true
  warning: false
  message: false
---

# 📘 Material Teórico

> Este laboratorio se basa en el documento **"01_Introducción_y_Estadística_Descriptiva (versión imprimible)"**, donde se revisan los conceptos fundamentales de la estadística descriptiva y su aplicación práctica en RStudio.

[Descargar documento en PDF](../pdf_epg/01_Introduccion_y_Estadistica_Descriptiva_version_imprimible.pdf){.btn target="_blank" rel="noopener"}

------------------------------------------------------------------------

## 📑 Contenido del PDF

1.  **Introducción a la estadística**
    -   Concepto de variable aleatoria y datos
    -   Tipos de datos: cualitativos y cuantitativos\
2.  **Métodos gráficos para datos cualitativos y cuantitativos**
    -   Gráfico de barras, torta y Pareto\
    -   Histogramas y densidades
3.  **Medidas numéricas**
    -   Media, mediana, moda, rango, varianza, desviación estándar, coeficiente de variación\
4.  **Distribuciones y normalidad**
    -   Pruebas de Shapiro-Wilk y Kolmogorov-Smirnov\
    -   Q-Q plot\
5.  **Asimetría y curtosis**

------------------------------------------------------------------------

# 🧠 Objetivo del Laboratorio

Aprender a aplicar herramientas básicas de **estadística descriptiva** en R, utilizando datos **cualitativos** y **cuantitativos**, comprendiendo cómo construir gráficos, calcular medidas y verificar normalidad de una distribución.

------------------------------------------------------------------------

# 🔧 Preparación del entorno

```{r}
# Instalar librerías si no están disponibles
# install.packages(c("openxlsx", "qcc", "modeest", "psych", "moments"))

library(openxlsx)  # para leer archivos Excel
library(qcc)       # para gráficos de control y Pareto
library(modeest)   # para calcular la moda
library(psych)     # para análisis descriptivo
library(moments)   # para asimetría y curtosis
```

------------------------------------------------------------------------

# 🧩 Parte A — Datos cualitativos

```{r}
datos1 <- read.xlsx("../data_epg/Ejemplo1.xlsx", sheet = "Hoja1", colNames = TRUE)
head(datos1)
```

🔍 **Explicación**\
`read.xlsx()` lee archivos Excel. `head()` muestra las primeras filas del conjunto de datos.

------------------------------------------------------------------------

```{r}
total <- sum(datos1$Frecuencia, na.rm = TRUE)
datos1$relativa <- datos1$Frecuencia / total
datos1
```

🔍 **Explicación**\
Calcula la frecuencia total y la frecuencia relativa (proporción de cada categoría).

------------------------------------------------------------------------

```{r}
relativo <- setNames(as.numeric(datos1$relativa), datos1$Categoria)
relativo
```

🔍 **Explicación**\
Asigna nombres a los valores para construir gráficos.

------------------------------------------------------------------------

```{r}
barplot(relativo,
        xlab = "Categorías de accidentes",
        ylab = "Frecuencia relativa",
        las = 2,
        col = "steelblue",
        main = "Gráfico de barras de frecuencias relativas")
```

🔍 **Explicación**\
Crea un gráfico de barras para visualizar proporciones entre categorías.

------------------------------------------------------------------------

```{r}
pie(relativo,
    labels = names(relativo),
    col = rainbow(length(relativo)),
    main = "Distribución porcentual de accidentes")
```

🔍 **Explicación**\
Gráfico circular para representar la proporción de cada categoría.

------------------------------------------------------------------------

```{r}
par(mar = rep(3, 4))
pareto.chart(relativo,
             ylab = "Frecuencia relativa",
             main = "Diagrama de Pareto: Categorías de accidentes")
par(mar = c(5, 4, 4, 2) + 0.1)
```

🔍 **Explicación**\
El diagrama de Pareto ordena categorías y muestra la proporción acumulada.

------------------------------------------------------------------------

# 📊 Parte B — Datos cuantitativos

```{r}
datos2 <- read.xlsx("../data_epg/Ejemplo2.xlsx", sheet = "Hoja1", colNames = TRUE)

milla <- 1.6093
galon <- 3.78
factorconversion <- milla / galon
datos2$EPA_Mileage_Ratings_km_l <- factorconversion * datos2$EPA_Mileage_Ratings_milla_galon
```

🔍 **Explicación**\
Convierte unidades de rendimiento de millas/galón a km/litro.

------------------------------------------------------------------------

```{r}
plot(datos2$EPA_Mileage_Ratings_km_l,
     main = "Rendimiento EPA (km/l)",
     ylab = "km/l",
     xlab = "Observaciones",
     type = "b", col = "darkgreen")
```

🔍 **Explicación**\
Muestra el rendimiento por observación (útil para detectar valores atípicos).

------------------------------------------------------------------------

```{r}
hist(datos2$EPA_Mileage_Ratings_km_l,
     main = "Histograma del rendimiento (EPA)",
     xlab = "km/l",
     freq = FALSE,
     col = "lightblue")

lines(density(datos2$EPA_Mileage_Ratings_km_l, na.rm = TRUE))
m <- mean(datos2$EPA_Mileage_Ratings_km_l, na.rm = TRUE)
s <- sd(datos2$EPA_Mileage_Ratings_km_l, na.rm = TRUE)
curve(dnorm(x, mean = m, sd = s), add = TRUE, col = "red", lwd = 2)
```

🔍 **Explicación**\
Combina histograma, densidad empírica y curva normal teórica para comparar formas.

------------------------------------------------------------------------

```{r}
boxplot(datos2$EPA_Mileage_Ratings_km_l,
        main = "Diagrama de cajas",
        ylab = "km/l",
        col = "lightgreen",
        outline = TRUE)
```

🔍 **Explicación**\
El boxplot muestra mediana, cuartiles y posibles valores extremos.

------------------------------------------------------------------------

```{r}
media   <- mean(datos2$EPA_Mileage_Ratings_km_l, na.rm = TRUE)
mediana <- median(datos2$EPA_Mileage_Ratings_km_l, na.rm = TRUE)
moda    <- mfv(datos2$EPA_Mileage_Ratings_km_l)
rango   <- range(datos2$EPA_Mileage_Ratings_km_l, na.rm = TRUE)
desv    <- sd(datos2$EPA_Mileage_Ratings_km_l, na.rm = TRUE)
cv      <- desv / media
cuant   <- quantile(datos2$EPA_Mileage_Ratings_km_l, probs = c(0, 0.25, 0.5, 0.75, 1), na.rm = TRUE)
list(Media = media, Mediana = mediana, Moda = moda,
     Minimo = rango[1], Maximo = rango[2],
     Desviacion = desv, Coef_Variacion = cv,
     Cuantiles = cuant)
```

🔍 **Explicación**\
Calcula medidas de tendencia central, dispersión y posición.

------------------------------------------------------------------------

```{r}
shapiro.test(datos2$EPA_Mileage_Ratings_km_l)
ks.test(datos2$EPA_Mileage_Ratings_km_l, pnorm, m, s)
qqnorm(datos2$EPA_Mileage_Ratings_km_l, main = "Q-Q Plot Normal")
qqline(datos2$EPA_Mileage_Ratings_km_l, col = "red", lwd = 2)
```

🔍 **Explicación**\
Evalúa la normalidad mediante pruebas estadísticas y gráfico Q-Q.

------------------------------------------------------------------------

```{r}
asimetria <- skewness(datos2$EPA_Mileage_Ratings_km_l, na.rm = TRUE)
curtosis  <- kurtosis(datos2$EPA_Mileage_Ratings_km_l, na.rm = TRUE)
c(skewness = asimetria, kurtosis = curtosis)
```

🔍 **Explicación**\
Mide la forma de la distribución: asimetría (cola) y curtosis (peso de colas).

------------------------------------------------------------------------

```{r}
set.seed(123)
datos_simulados <- rnorm(
  n = sum(!is.na(datos2$EPA_Mileage_Ratings_km_l)),
  mean = m, sd = s
)

hist(datos_simulados, main = "Simulación normal teórica",
     xlab = "km/l (simulado)", freq = FALSE, col = "lightgray")
curve(dnorm(x, mean = m, sd = s), add = TRUE, lwd = 2, col = "blue")
```

🔍 **Explicación**\
Simula una muestra normal teórica y la compara con los datos observados.
